【裁判字號】    96,上訴,2259
【裁判日期】    970930
【裁判案由】    違反毒品危害防制條例
【裁判全文】
臺灣高等法院高雄分院刑事判決        96年度上訴字第2259號
上  訴  人
即  被  告  乙○○
                    現另案於臺灣高雄監獄執行中
指定辯護人  本院公設辯護人   孫妙岑
上列上訴人因違反毒品危害防制條例案件，不服臺灣高雄地方法
院96年度訴字第1643號中華民國96年10月18日第一審判決（起訴
案號：臺灣高雄地方法院檢察署96年度偵字第1714號），提起上
訴，本院判決如下：
    主  文
原判決撤銷。
乙○○販賣毒品，處有期徒刑拾伍年。扣案毒品海洛因柒包（合
計驗後淨重壹肆零點捌壹公克）均沒收銷燬之；扣案海洛因外包
裝袋柒只（總重柒點參壹公克）、研磨機壹台、電子磅秤壹台、
空夾鏈袋肆包均沒收之。
    事  實
一、乙○○基於販賣毒品海洛因以營利之犯意，於民國94年1 月
    間某日，在高雄旗津渡船場，以總價新台幣（下同）約20萬
    元之代價，向真實姓名年籍不詳綽號「博仔」（台語）之成
    年男子，販入毒品海洛因半塊後，為便於販賣，即於不詳時
    間，在其位於高雄市○○區○○路11巷14號2 樓房間內，以
    研磨機將海洛因磨成粉末，並以電子秤分裝在夾鏈袋內，共
    分裝成7 包海洛因【其中4 包淨重共16.22 公克（純質共計
    淨重5. 81 公克）、其中1 包淨重4.16公克（含微量海洛因
    ）、其中2 包淨重120. 43 公克（純質共淨重17.29 公克）
    合計驗後淨重140 點81公克】，欲俟機販賣予不特定人牟利
    。嗣為警於94年10月5 日持搜索票前往上開住處搜索，在乙
    ○○上開房間內查獲並扣得上開販入欲伺機賣出之海洛因7
    包【其中4 包淨重共16.22 公克（純質淨重共5.81公克）、
    其中1 包淨重4.16公克（含微量海洛因）、其中2 包淨重12
    0.43公克（純質淨重共17.29 公克）；合計驗後淨重140 點
    81公克】及其所有海洛因外包裝袋7 只（總重7.31公克）、
    研磨機1 台、電子磅秤1 台及空夾鏈袋4 包。
二、案經高雄市政府警察局小港分局報告臺灣高雄地方法院檢察
    署檢察官偵辦起訴。
    理  由
一、證據能力：
    被告以外之人於審判外之陳述，雖不符刑事訴訟法第159 條
    之1 至第159 條之4 之規定，而經當事人於審判程序同意作
    為證據，法院審酌該言詞或書面陳述作成時之情況，認為適
    當者，亦得為證據，同法第159 條之5 第1 項定有明文。本
    件法務部調查局95年2 月3 日調科壹字第220021993 號鑑定
    通知書、高雄市政府警察局小港分局搜索、扣押筆錄、高雄
    市政府警察局小港分局扣押物品目錄表及證人陳惟聰警詢、
    證人黃惠鳳警詢、偵訊時之證述雖均屬傳聞證據，然被告乙
    ○○、辯護人及檢察官均同意作為證據，本院審酌該言詞及
    書面陳述作成之情況，核無違法取證或其他瑕疵，認為以之
    作為證據為適當，上開證據資料，自得作為證據。
二、實體上之認定：
    訊據被告乙○○固坦承扣案之海洛因毒品於購入時部分係供
    販賣用等情不諱，惟供稱: 被查獲的毒品海洛因是在94年4
    、5 月向甲○○買6 兩海洛因，是30萬元買的，我買來部分
    要施用，部分要賣，是在冠軍保養廠買的云云（本院卷86頁
    ）。另於本院97年9 月17日審訊中上訴時供稱: 本件扣案之
    海洛因，是我在94年3 、4 月間販賣毒品海洛因用，後來也
    是另案因販賣毒品而被在羈押期間，遭警方在家裡被搜到的
    ，被搜到的海洛因我承認是要販賣的，94年間購買之海洛因
    都是跟同一個人（甲○○）買的，兩個案子應該要一起判，
    請撤銷原判決判改成連續犯來判云云（本院卷141 頁）。惟
    查:
（一）被告乙○○於94年1 月間某日，在高雄旗津渡船場附近某
      處，以約20萬元之代價，向真實姓名年籍不詳綽號「博仔
      」（台語）之成年男子販入後，再以研磨機研磨後再以電
      子秤分裝之事實，業據被告於97年4 月7 日本院準備程序
      時供承在卷（本院卷61頁），並供稱: 因海洛因毒品買來
      時非常硬，研磨機是用來將塊狀海洛因攪拌成粉末等語（
      警卷2-4 頁），又供稱: 電子磅秤用來秤毒品重量…，研
      磨機是要用來將塊狀海洛因磨成粉方便施用，夾鏈袋是用
      來裝分裝毒品等語（94偵26025 卷21-22 頁），足見被告
      向綽號「博仔」購入塊狀之海洛因後，再自行以研磨機磨
      成粉狀後，再以電子磅秤及夾鏈袋分裝之事實，已甚顯明
      。又被告購入扣案之海洛因除部分係供己施用外，另部分
      則供販賣用之事實，亦經被告於97年7 月18日本院審訊供
      承在卷（本院卷86頁），復於97年9 月17日審訊供承: （
      你買來就是準備裝販售?） 我自己也有在吃，如果朋友買
      不到的話我會賣一點給他吃等語（本院卷151 頁）。又扣
      案之粉末7 包，經送請法務部調查局鑑驗結果，均經驗出
      海洛因陽性反應，而該海洛因7 包【其中4 包淨重共計16
      .22 公克（海洛因純質淨重共5.81公克）、其中1 包海洛
      因淨重4.16公克（因海洛因量微，定量分析未能檢出海洛
      因純度值）、其中2 包海洛因淨重120.43公克（海洛因純
      質淨重共17. 29公克）；合計驗後海洛因淨重140 點81公
      克】，此有法務部調查局95年2 月3 日調科壹字第220021
       993號鑑定通知書1 紙在卷可參（94偵26025 卷第48頁）
      ，現場復扣有研磨機、電子磅秤各1 台及空夾鏈袋4 包可
      佐，核與被告上開自白情節相符，故被告於94年1 月間，
      竟圖販賣，向綽號「博仔」（台語）之成年男子販入毒品
      海洛因半塊後，為便於販賣則以研磨機研磨後，再以電子
      磅秤及夾鏈袋分裝之事實，已可確認。
（二）被告於97年7 月18日本院準備程序陳述上訴意旨時，雖另
      供稱: 我承認犯罪，被查獲的毒品海洛因是在94年4 、5
      月向甲○○買6 兩海洛因，是30萬元買的，我買來部分要
      施用，部分要賣，是在冠軍保養廠買的云云（本院卷86頁
      ）。惟被告曾於94年6 月29日向甲○○購買第一級毒品海
      洛因而與甲○○交易之當日即被查獲並羈押迄今之事實，
      亦據被告供承在卷（本院卷152 頁）。又被告與甲○○因
      該案經本院於95年12月26日以95年度上重訴字第18號分別
      判處無期徒刑及有期徒刑15年，2 人並均經最高法院於96
      年5 月2 日以96年度台上字第2356號判決上訴駁回確定在
      案，此有上開判決書在卷可按。惟證人甲○○則到庭證稱
      : 只有在94年6 月29日被抓的時候認識被告…，（94年6
      月29日賣毒品給乙○○之前是否認識他？）不認識等語，
      並證稱: 當天上午（94年6 月29日）才見面，那1 次是第
      1 次見面，之前都沒有見過乙○○…，（你總共賣給乙○
      ○毒品海洛因幾次？）只有被抓到那1 次等語（本院卷14
      3 、144 頁），核與被告於94年6 月29日警詢所供: 警方
      所查扣之海洛因是我透過陳騰飛向甲○○詢問，我們便將
      隨身所攜帶約新台幣200 萬元由陳騰飛交給甲○○…，我
      只認識陳騰飛，是朋友關係，其餘3 人我不認識（含甲○
      ○）…我只有跟綽號「慶仔」（甲○○，原名陳世慶）交
      易1 次（海洛因），就是今天等語（本院卷121 頁反面、
      12 2頁反面）相符。足見被告於本院97年7 月18日準備程
      序及本院97年9 月17日審訊中上訴時所供述: 本案扣案之
      海洛因係於94年4 、5 月間向甲○○購買云云，自難信為
      真實。另被告警詢雖又供稱: （你施用的毒品海洛因及安
      非他命來源請詳細說明? 你如果提供毒品詳細來源因而被
      警方查獲依法可減輕你的刑責，你是否願意配合警方查緝
      毒品上源？）大概於84年（詳細時間不記得）在高雄市○
      ○路某遊藝場內，向真實姓名不詳，綽號「文祥（誤記為
      文」之男子購買毒品，我都親自去找他，價格數量我忘記
      了云云（警卷2-4 頁）。惟不姑論數量相當之海洛因並已
      分裝好與相關磅砰、研磨機、夾鏈袋與販毒相關工具置放
      同處，竟一放10餘年而未加置理，已與常情有悖，且參諸
      被告於同日警詢中所供稱: 我有吸食第一、二級毒品海洛
      因及安非他命的習慣，我從77年開始施用，最後一次施用
      第一級毒品是94年6 月29日早上在我住家房間內，以香菸
      摻入少許海洛因點燃後吸食，安非他命是94年6 月29日早
      上同樣在我住家房間，以自製玻璃球將少許安非他命裝入
      後，燒烤玻璃球底部吸食其煙霧等語（警卷2-4 頁）。足
      見被告上開所供其向綽號「文祥」之男子購買毒品之答話
      ，應意指係針對其自77年間開始起開始施用第一級毒品海
      洛因及第二級毒品安非他命係向綽號「文祥」之男子購買
      之情節所為之應答，已難據以採認本案中所扣得之海洛因
      係於84年間向綽號「文祥」之男子所購買。至被告復於94
      年12月2 日另案（臺灣高雄地方法院檢察署94年度偵字第
      26025 號）檢察官偵訊時供稱:94 年10月5 日在高雄市○
      ○區○○路11巷14號處為警所扣海洛因7 包等物是伊「84
      年」間向「文祥」買的，因品質不佳，所以放在該處忘記
      丟掉，伊從84年起住到85年6 月，之後未曾再進入該處云
      云（94年度偵字第2602 5號卷21頁），惟證人即被告之妹
      黃惠鳳於本件94年10月15日警詢中已證述: 查扣系爭之海
      洛因等物品之旗津區○○路11巷14號2 樓間都是被告在使
      用，伊最後1 次看見他（被告）大約在乙○○被抓進高雄
      看守所（94年6 月29日）的那個時候等語（警卷9 頁），
      足見被告上開所供: 伊僅住到85年6 月間云云，應與事實
      不符，故其所供稱: 扣案毒品海洛因係早在84年間即放置
      在該處云云，亦難採信，是被告此部分辯詞為本院所不採
      。
（三）邇來政府為杜絕毒品氾濫，毒害人民甚深，再三宣導教民
      眾遠離毒品、媒體之報導既深且廣，對於毒品之禁絕，應
      為民眾所熟悉。又政府對於查緝施用、轉讓及販賣毒品無
      不嚴格執行，且販賣毒品罪更係重罪，設若無利可圖，衡
      情一般持有毒品者，當不致輕易將持有毒品交付他人。況
      乎第一級毒品海洛因價格不貲、物稀價昂，且販賣第一級
      毒品海洛因係違法行為，非可公然為之，亦無公定之價格
      ，不論任何包裝，均可任意分裝增減分量，每次買賣價量
      ，亦可能隨時依雙方間之關係深淺、資力、需求量及對行
      情之認知、來源是否充裕、查緝是否嚴緊，購買者被查獲
      時供述購買對象之可能性風險之評估等，因而異其標準，
      並隨時機動調整，非可一概而論，是販賣之利得除經坦承
      犯行或價量俱臻明確外，委難查得實情，販賣之人從價差
      或量差中牟利方式雖異，其意圖營利之非法販賣行為則一
      。本件被告由上手販毒者處取得數量相當之毒品後再特意
      加以分裝俟機販賣第一級毒品海洛因，主觀上有牟利意圖
      ，應堪認定。
（四）辯護人另為被告辯以：本件被告於94年6 月29日已因另案
      販賣第一級毒品案件（即本院95年度上重訴字第18號被告
      經判處無期徒刑經最高法院以96年度台上字第2356號判決
      上訴駁回確定）與本案被告於94年3 、4 月間向甲○○購
      買毒品以供販賣用而所犯之販賣第一級毒品海洛因罪，屬
      連續犯關係，對本案應為免訴判決云云（本院卷155 頁）
      。惟按94年2 月2 日修正公布而於95年7 月1 日施行之刑
      法，基於刑罰公平原則之考量，杜絕僥倖之犯罪心理，並
      避免易致鼓勵犯罪之誤解，已刪除第56條連續犯之規定。
      行為人反覆實行之犯罪行為茍係在刑法修正施行後者，因
      法律之修正已生阻斷連續犯之法律效果，除認應合於接續
      犯、繼續犯、集合犯等實質上一罪關係而以一罪論處外，
      基於一罪一罰之刑罰公平性，自應併合處罰，且在95年7
      月1日 刑法修正施行前，無論實務與理論，一向認為販賣
      毒品完畢，犯罪即屬成立，其犯行具有獨立性，本質上並
      不具有反覆、延續實行複次作為之特徵，或侵害同一法益
      行為之各舉動之獨立性極為薄弱，社會通念認為無法強行
      分開之情況，毋庸置疑，故修法前基於概括犯意，多次販
      賣毒品，認係成立連續犯，從無依接續犯或常習犯、集合
      犯所謂包括一罪論處之例，是以刪除連續犯規定後，自不
      得無限擴大包括一罪之範圍。從而，本件被告所成立販賣
      第一級毒品罪，其犯罪時間（94年1 月間）與另案被訴販
      賣第一級毒品犯罪（犯罪時間為94年6 月29日），時間已
      相距5 月餘且向不同對象及在不同地點購買海洛因，其時
      、空已各有其獨立性，應屬犯意個別，行為互異，自無裁
      判上一罪之連續犯關係，應不受前案確定判決既判力所及
      ，併予敘明。
（五）綜上所述，被告於94年1 月間某日以約20萬元之代價，向
      真實姓名年籍不詳綽號「博仔」成年男子，販入毒品海洛
      因半塊後，為便於販賣之事證已臻明確，犯行洵堪認定。
參、論罪科刑及撤銷改判及沒收
一、按行為後法律有變更者，適用行為時之法律。但行為後之法
    律有利於行為人者，適用最有利於行為人之法律，刑法第2
    條第1 項定有明文，茲因刑法於94年2 月2 日經總統公布修
    正，並於95年7 月1 日施行，茲比較新舊法如下：
 1、關於本件論罪之毒品危害防制條例第4 條第1 項、第2 項、
    第8 條第1 項、第2 項法定刑為罰金刑部分，修正後刑法第
    33條第5 款規定「罰金：新臺幣1 千元以上，以百元計算之
    」，與修正前刑法第33條第5 款規定「罰金：1 元以上」不
    同。經比較新舊法結果，以舊法較有利於被告，故依刑法第
    2 條第1 項前段規定，本案關於法定刑罰金部分，自應適用
    行為時之法律即修正前刑法第33條第5 款規定科處（依最高
    法院95年台上字第6958號、第7024號判決要旨此部分修正應
    比較新舊法）。
 2、修正前刑法第64條第2 項、第65條第2 項規定，死刑得減為
    無期徒刑、或為15年以上有期徒刑；無期徒刑得減為7 年以
    上有期徒刑，依修正後規定死刑僅得減為無期徒刑；無期徒
    刑僅得減為20年以下15年以上有期徒刑，故以修正前規定較
    有利於被告。
 3、比較新舊法被告所犯販賣第一級毒品之罪則因減輕其刑後得
    減至15年以下有期徒刑，故應以修正前刑法相關規定較有利
    於被告而作為被告論罪科刑之依據。至於從刑（沒收），則
    均各依其主刑適用之法律定其應適用之法律。
 4、修正前刑法第59條原規定「犯罪之情狀顯可憫恕者，得酌量
    減輕其刑」，修正後則改為「犯罪之情狀顯可憫恕，認科以
    最低度刑仍嫌過重者，得酌量減輕其刑」，惟依該條修正理
    由乃謂依實務見解，本條係關於裁判上減輕之規定，必於審
    酌一切之犯罪情狀，在客觀上顯然足以引起一般同情，認為
    縱予宣告法定最低刑度猶嫌過重者，始有其適用。故乃增列
    文字將此適用條件予以明文化。由是可知，修正前後有關本
    條酌減之規定對行為人並無有利或不利之差異，當無比較新
    舊法之問題，附此敘明。
二、又按所謂販賣毒品行為，不以販入後復行賣出為必要，只要
    意圖營利，而有販入或賣出二者其一之行為，即足構成，行
    為人持有海洛因，有以主觀上營利售賣意圖而販入，其雖未
    及賣出，仍應論以販賣毒品既遂罪罪責（參照最高法院90年
    度台上字第1898號、第2046號判決）。核被告乙○○所為係
    犯毒品危害防制條例第4 條第1 項之販賣第一級毒品罪，而
    其持有第一級毒品部分，應為販賣行為所吸收不另論罪。又
    被告本次扣得販入海洛因其本案所扣得之毒品海洛因7 包，
    合計驗後淨重雖有140 點81公，惟其中4 包淨重共16.22 公
    克（純質共計淨重僅5.81公克）、其中1 包淨重4.16公克（
    僅含微量海洛因，無法驗出純質淨重）、其中2 包淨重120.
    43公克（純質共淨重僅17.29 公克），足見其所扣案之海洛
    因純質淨重均不高，其與業經法院判處無期徒刑確定之另案
    販賣之另於94年6 月29日因販賣海洛因而以2 百萬元所購入
    海洛因數量（驗後合計淨重685 點93公克，純質淨重512 點
    39公克，空包裝合計重11點76公克，參最高法院96年度台上
    字第2356號判決附表一編號1 、2 、3） 相較明顯較低，在
    本案中所生危害相對尚非重大，如仍量處法定最低刑度無期
    徒刑仍嫌過重，故其犯罪情狀足堪憫恕，爰依刑法第59條規
    定減輕其刑。原判決認被告販賣海洛因罪證明確予以論罪科
    刑，固非無見。惟查（一）本件被告於94年1 月間某日以約
    20萬元之代價，向真實姓名年籍不詳綽號「博仔」成年男子
    ，販入毒品海洛因，業經認定如前，原審認被告於84 年 間
    向綽號「文雄」購買扣案之海洛因，已有未恰。（二）原審
    未審酌被告本次所購入海洛因之數量遠不及於其另案（最高
    法院96年度台上字第2356號判決附表一編號1 、2 、3） 所
    購入之海洛因數量及純度，而未依刑法第59條之規定減輕其
    刑，亦有未合。被告上訴意旨雖否犯販賣第一級毒品海洛因
    ，惟已於本院審理時坦承扣案之海洛因係供販賣用（本院卷
    15 1頁），其上訴應無理由，惟原判決既有上開可議之處，
    應予撤銷改判。爰審酌被告犯後對販賣第一級毒品，已坦認
    犯罪並有悔意，且其販賣海洛因數量相對於已被判處重刑之
    另案情節顯然較輕，在本案中所生危害尚非重大，對其量處
    有期徒刑15年，以示懲警。另扣案海洛因共7 包（其中4 包
    合計驗後淨重16.22 公克、其中1 包驗後淨重4.16公克、其
    中2 包合計驗後淨重120.43公克，總合計驗後淨重140.81公
    克）為毒品，應依毒品危害防制條例第18條第1 項前段規定
    ，沒收銷燬之；至於鑑驗耗損部分，既已滅失不存在，自無
    庸併予宣告沒收。又按犯第4 條至第9 條、第12條、第13
    條或第14條第1 項、第2 項之罪者，其供犯罪所用或因犯罪
    所得之財物，均沒收之，如全部或一部不能沒收時，追徵其
    價額或以其財產抵償之，毒品危害防制條例第19條第1 項定
    有明文。又上開有關沒收之規定，係刑法第38條第1 項第2
    款、第3 項之特別規定，採義務沒收主義，故供犯該項所列
    之罪所用之物，如屬於犯人所有，即應沒收，並不以專供犯
    罪之用為限（最高法院90年度台非字第59號裁判意旨參照）
    。又毒品危害防制條例第18條第1 項規定，得諭知沒收並銷
    燬之者，以查獲之毒品及專供製造或施用毒品之器具為限，
    並不及於毒品之外包裝，扣案之研磨機、電子磅秤各1 台均
    經被告坦承為其所有物，乃販賣毒品研磨、分裝海洛因所用
    之物及扣案海洛因外包裝袋7 只（總重7.31公克），既係用
    於包裹毒品，防其裸露、潮濕，便於攜帶持有，乃係供被告
    犯罪所用之物，且為其為所有。惟本件扣案毒品為警查獲時
    ，係以上開包裝袋包覆毒品海洛因，自均應依毒品危害防制
    條例第19條第1 項之規定沒收之。又扣案空夾鏈袋4 包，為
    被告所有，預備供分裝海洛因販賣之用，依刑法第38條第1
    項第2 款宣告沒收。至扣案甲基安非他命2 包及海洛因殘渣
    袋1 包，均難認與本件被告販賣海洛因犯行有關，爰不於本
    案宣告沒收銷燬之。
據上論斷，應依刑事訴訟法第369 條第1 項前段、第364 條、第
299 條第1 項前段，毒品危害防制條例第4 條第1 項、第2 項、
第8 條第1 項、第2 項、第18條第1 項前段、第19條第1 項，刑
法第2 條第1 項前段、第11條、第59條、修正前刑法第38條第1
項第2 款，判決如主文。
本案經檢察官姜麗儒到庭執行職務
中    華    民    國    97    年    9     月    30    日
                  刑事第八庭    審判長法  官   洪兆隆
                                      法  官   郭玫利
                                      法  官   李政庭
以上正本證明與原本無異。
如不服本判決應於收受本判決後10日內向本院提出上訴書狀，其
未敘述上訴理由者，並得於提起上訴後10日內向本院補提理由書
狀（均須按他造當事人之人數附繕本）「切勿逕送上級法院」。
中    華    民    國    97    年    9     月    30    日
                                      書記官   吳福連


司法院資訊處製作；財團法人民間司法改革基金會備份。
